臺灣臺南地方法院民事判決　　　　　　　95年度訴字第1589號
原　　　告　己○○○○○○○
訴訟代理人　戊○○
被　　　告　環巖股份有限公司
法定代理人　丙○○
訴訟代理人　乙○○
上列當事人間請求給付借款事件， 經本院於民國96年2月23日言
詞辯論終結，判決如下：
    主      文
被告應給付原告新臺幣壹佰柒拾貳萬伍仟貳佰貳拾參元。
原告其餘之訴駁回。
訴訟費用新臺幣壹萬玖仟零貳拾參元，由被告負擔壹萬捌仟陸佰
肆拾參元，餘由原告負擔。
    事實及理由
壹、程序方面：
    按訴狀送達後，原告不得將原訴變更或追加他訴。但擴張或
    減縮應受判決事項之聲明者，不在此限，此民事訴訟法第25
    5條第1項第3款定有明文。 本件原告原起訴請求「被告應給
    付原告新臺幣（下同）2,352,913元，及自民國95年11月1日
    起至清償日止，按週年利率百分之6計算之利息。」， 嗣於
    96年2月9日本院審理中更正聲明為「被告應給付原告1,764,
    829元」， 核係減縮應受判決事項之聲明，揆諸上開規定，
    尚無不合，應予准許。
貳、實體方面：
一、本件原告起訴主張：
（一）緣被告環巖股份有限公司於82年11月29日以其所有新化鎮
      ○○段太子廟小段3009之1、3009之2建號建物（整編後分
      別為177、178建號，下稱系爭建物）與另一債務人乙○○
      所有坐落新化鎮○○段王公廟小段168之5、169之1、新化
      鎮○○段太子廟小段689、691、691之3、692、 693等7筆
      地號土地（下稱系爭土地），設定20,000,000元抵押權予
      原告，向原告共同借款20,000,000元，借款利率為週年利
      率百分之6，清償期為83年12月28日， 並約定按照各自提
      供抵押之不動產價值比例負擔該20,000,000元借款債務，
      原告並依被告環巖股份有限公司及訴外人乙○○之指示，
      將其中之10,000,000元借款電匯至訴外人丁○○中國信託
      臺南分行之帳戶（帳號：0000000000000號）內，另10,00
      0,000 元則以現金交付與被告環巖股份有限公司及訴外人
      乙○○，然被告環巖股份有限公司及訴外人乙○○屆清償
      均未依約清償，履經催討，皆未獲清償。
（二）本件20,000,000元借款，經原告多次聲請本院強制執行被
      告環巖股份有限公司及訴外人乙○○之財產後，被告環巖
      股份有限公司尚積欠原告借款1,764,829元， 其計算方式
      為：20,000,000元，加13,800,000元（債權憑證准予之利
      息，即20,000,000×6%×11.5年【84年5月1日起至95年10
      月31日止之利息】）， 減4,400,000元（被告環巖股份有
      限公司及訴外人乙○○以現金清償之款項）， 減313,163
      元（本院84年度執字第4137號強制執行受償之款項），再
      減16,201,546元（本院94年度執字第7734號強制執行受償
      之款項，即受分配金額16,255,290元-執行費用53,744元=
      16,201,546元）， 乘3,106,000/2,323,000（被告環巖股
      份有限公司與訴外人乙○○提供抵押物之價值比例），為
      1,764,829元。 為此，爰依消費借貸之法律關係，提起本
      件訴訟等語。並聲明：被告應給付原告1,764,829元。
二、被告則以：
（一）本件被告環巖股份有限公司實際上僅向原告借款12,000,0
      00元，而非原告主張之20,000,000元，原告為放高利之人
      ，為該12,000,000元之借款，原告尚要求另一借款人丁○○簽發16,000,000元之票據，於辦理抵押權設定時，在抵
      押權設定契約書上面記載權價值20,000,000元，然事實上
      借款金額僅12,000,000元。另金錢借貸乃要物契約，如原
      告不能證明已將 200,000,000元交付與被告或訴外人丁○○者，即應駁回原告之訴。且本件借款被告環巖股份有限
      公司及另一借款人乙○○曾以現金清償其中之 4,400,000
      元，即84年12月12日還款3,000,000元，85年3月28日還款
      1,000,000元及85年4月17日還款400,000元。 又原告曾分
      別於本院84年度執字第4137號、94年度執字第7734號強制
      執行事件中， 分別受分配313,163元、16,201,546元，合
      計已受分配20,914,709元。再者，原告請求之金額中，有
      關利息部分， 其請求權時效僅5年，原告計算15年之利息
      ，非有理由。
（二）又82年間係訴外人丁○○及其合夥陳文賢向訴外人乙○○
      購買土地稱要建築房屋，價金90,000,000元左右，先付土
      地款約30,000,000元，其餘部分開立長期票據支付，票據
      尚未到期兌現前，在土地上著手建築．嗣向訴外人乙○○
      稱缺少資金建築，請求訴外人乙○○幫忙，待將來房屋興
      建完成向銀行貸款即可還款，訴外人乙○○誤信渠二人之
      言而予幫忙，而被告環巖股份有限公司之法定代理人丙○○，乃訴外人乙○○之子，被告環巖股份有限公司之事，
      亦均由訴外人乙○○處理，訴外人乙○○乃在訴外人丁○○、陳文賢及渠二人委任之代書甲○○指揮下，由訴外人
  　　乙○○提供系爭土地及被告環巖股份有限公司系爭建物，
      設定抵押權予原告，訴外人乙○○僅在文件上蓋用被告環
    　巖股份有限公司及其法定代理人丙○○與訴外人乙○○之
      印章而已，未看文件內容，亦不知實際之借款金額與內容
      ，嗣後查知才知實際借款金額為12,000,000元，且借用之
      款項均係訴外人丁○○、陳文賢在花用，渠二人並因詐欺
      案件，經臺灣高等法院臺南分院以86年度上易字第1750號
      各判處有期徒刑2年確定等語，資為抗辯。 並聲明：請求
      判決駁回原告之訴；如受不利益判決，願供擔保請准宣告
      免為假執行。
三、兩造不爭執之事項：
（一）訴外人乙○○以系爭土地，被告環巖股份有限公司以系爭
      建物於82年11月29日設定20,000,000元抵押權予原告，設
      定義務人兼債務人為被告環巖股份有限公司及訴外人乙○○。
（二）上開抵押權所擔保的債權約定清償期為83年12月28日，清
      償期屆至債務人未依約清償，原告聲請本院84年度拍字第
      2251號民事拍賣抵押物裁定准許拍賣系爭土地及建物，該
      裁定並於84年10月22日確定。
（三）本院94年度執字第7734號給付票款強制執行事件，查封訴
      外人乙○○所有系爭土地，及訴外人乙○○所有臺南縣新
      化鎮○○段太子廟小段362號未保存登記建物， 暨被告環
      巖股份有限公司所有系爭建物。上開不動產係於95年4月2
      5日當庭由原告承受， 系爭土地拍定價格為20,092,000元
      ，系爭建物合計拍定價格為3,106,000元， 嗣製成分配表
      原告受分配16,255,290元，不足額16,577,632元，分配表
      利息以週年利率百分之6計算， 利息計算期間自86年7月4
      日起至95年4月25日止，其中原告之執行費為53,744元。
（四）原告主張之系爭20,000,000元借款，被告環巖股份有限公
      司已另外以現金清償4,400,000元。
四、惟原告主張被告環巖股份有限公司及訴外人乙○○共同向原
    告借款20,000,000元乙節，則為被告環巖股份有限公司所否
    認，被告環巖股份有限公司除辯稱本件借款之金額實際上僅
    為12,000,000元外，並以前揭情詞置辯。是本件之爭點即在
    於被告環巖股份有限公司及訴外人乙○○共同向原告借款之
    金額，究為原告主張之20,000,000元或係被告抗辯之12,000
    ,000 元？ 被告環巖股份有限公司抗辯原告請求之金額中，
    有關利息部分，其請求權時效僅5年，故原告僅得請求5年之
    利息是否有據？茲分述本院得心證之理由：
（一）查被告環巖股份有限公司自承為真正之系爭抵押權土地及
      建築改良物抵押權設定契約書及他項權利證明書，業已載
      明系爭抵押權擔保權利之總金額為20,000,000元，此有原
      告提出之系爭土地及建築改良物抵押權設定契約書與他項
      權利證明書各1份在卷 （見本院卷第5頁至第9頁）可稽。
      原告並於84年9月5日以系爭抵押權土地及建築改良物抵押
      權設定契約書及他項權利證明書，聲請本院裁定准予拍賣
      系爭土地及建物，經本院於84年10月4日以84年度拍字第2
      251號裁定略以： 聲請人（即原告）主張相對人（即被告
      環巖股份有限公司及訴外人乙○○）於82年11月29日向聲
      請人借款20,000,000元，約定清償期為83年11月28日，並
      以系爭土地及建物設定抵押權予聲請人為擔保，詎清償期
      屆至後，相對人未依約履行等語，裁定准予拍賣系爭土地
      及建物，該裁定及原告聲請拍賣抵押物之聲請狀，並於84
      年10月12日送達與被告環巖股份有限公司之法定代理人丙○○，及送達與訴外人乙○○確定等情，業經本院依職權
      調閱本院84年度拍字第2251號拍賣抵押物卷宗查明屬實，
      並有該裁定及其確定證明書各1份附卷 （見本院卷第11頁
      至15頁）足參。
（二）原告嗣於87年6月9日以本院84年度拍字第2251號拍賣抵押
      物裁定為執行名義，聲請本院以87年度執字第8037號拍賣
      抵押物強制執行事件，查封拍賣系爭土地及建物，該強制
      執行程序嗣於89年6月13日經特別拍賣程序無人應買， 視
      為撤回執行而終結，期間除訴外人乙○○分別於88年2月2
      5日、88年5月12日、88年8月26日， 具狀陳稱查封之系爭
      新化鎮○○段太子廟小段689地號土地並非全係空地， 其
      上尚有訴外人東成窯業公司所有之工廠，且該工廠並非廢
      棄工廠，並已出租與訴外人呂隆盛使用，以及鑑定價格過
      低應再加4成等情外， 被告環巖股份有限公司及訴外人乙○○均未爭執上揭拍賣抵押物裁定抵押權所擔保之借款債
      權之金額，非系爭抵押權土地及建築改良物抵押權設定契
      約書及他項權利證明書所載明之20,000,000元，而係僅有
      12,000,000元，此經本院依職權調閱本院87年度執字第80
      37號拍賣抵押物強制執行事件核閱屬實。
（三）原告嗣再於92年1月5日以本院84年度拍字第2251號拍賣抵
      押物裁定為執行名義，聲請本院以92年度執字第3076號拍
      賣抵押物強制執行事件，查封拍賣系爭土地及建物，該強
      制執行程序嗣於 94年2月16日經特別拍賣程序無人應買，
      視為撤回執行而終結，期間因訴外人籐羅股份有限公司具
      狀聲明異議表示該強制執行程序所查封之建物，其中未保
      存登記建物為該公司所建造，執行法院為此通知債務人到
      庭，訴外人乙○○於92年3月12日到庭後，除陳稱系爭178
      建號建物係訴外人籐羅股份有限公司所建造外，被告環巖
      股份有限公司及訴外人乙○○均亦未爭執上揭拍賣抵押物
      裁定抵押權所擔保之借款債權之金額，非系爭抵押權土地
      及建築改良物抵押權設定契約書及他項權利證明書所載明
      之20,000,000元，而係僅有12,000,000元，此亦經本院依
      職權調閱本院92年度執字第3076號拍賣抵押物強制執行事
      件核閱無誤。
（四）原告又再於 94年2月23日以本院84年度拍字第2251號拍賣
      抵押物裁定及本院 88年7月5日84南院慶執合字第51984號
      債權憑證為執行名義，聲請本院以94年度執字第7734號給
      付票款強制執行事件，查封拍賣系爭土地及建物，及外人
      乙○○所有臺南縣新化鎮○○段太子廟小段 362號未保存
      登記建物。 上開不動產嗣於95年4月25日由原告聲明承受
      ，系爭土地拍定價格為20,092,000元，系爭建物合計拍定
      價格為3,106,000元， 且製成分配表載明原告之債權原本
      為20,000,000元，原告受分配16,255,290元，不足額16,5
      77,632元，利息以週年利率百分之6計算， 利息計算期間
      自86年7月4日起至95年4月25日止，原告之執行費為53,74
      4元，定95年7月20日為分配期日，該分配表及分配期日通
      知並於分別於95年7月9日及同年7月8日送達被告環巖股份
      有限公司及訴外人乙○○，期間除被告環巖股份有限公司
      對執行法院除去租賃權之執行命令， 於94年12月5日具狀
      聲明異議外，被告環巖股份有限公司及訴外人乙○○均未
      爭執原告之債權原本非20,000,000元，而僅有12,000,000
      元，此經本院依職權調閱本院94年度執字第7734號給付票
      款強制執行事件核閱無訛， 並有該分配表1份存卷（見本
      院卷第37頁、第38頁）足憑。
（五）被告環巖股份有限公司於本院審理中曾分別具95年11月15
      日、95年11月20日民事答辯狀載稱：就本件系爭20,000,0
      00元之借款，被告環巖股份有限公司及訴外人乙○○等人
      曾清償原告一部分之借款，被告環巖股份有限公司應負擔
      之金額，為本金20,000,000元，加5年之利息， 並扣除被
      告環巖股份有限公司已償還及原告因強制執行受分配之金
      額， 再乘以3,106,000/2,323,000（被告環巖股份有限公
      司與訴外人乙○○提供抵押物之價值比例）等語，有被告
      環巖股份有限公司提出之民事答辯狀2份附卷 （見本院卷
      第29頁至第31頁、第41頁至第43頁）可參，足見被告環巖
      股份有限公司亦曾自承其確曾向原告借款20,000,000元。
      另證人即辦理系爭抵押權設定登記之代書甲○○於 96年1
      月24日本院言詞辯論期日到庭結證：訴外人乙○○即被告
      環巖股份有限公司之訴訟代理人向伊表示，其所有系爭土
      地旁之土地與訴外人丁○○合夥建築房屋，需要資金，並
      陳稱興建之房屋出售後即可還款，遂由被告環巖股份有限
      公司及訴外人乙○○以系爭土地及建物設定抵押權，共同
      向原告借款20,000,000元，在辦理抵押權設定前，訴外人
      乙○○並多次與伊聯絡抵押權設定事宜等語（見本院卷第
      10 9頁至第112頁）。 可知，原告主張被告環巖股份有限
      公司及訴外人乙○○，於82年間以系爭土地及建物為擔保
      ，並設定20,000,000元抵押權予原告，向原告共同借款20
      ,000,000元乙節，應非虛妄。
（六）訴外人乙○○於告訴訴外人丁○○、陳文賢詐欺一案（臺
      灣高等法院臺南分院86年度上易字第1750號【原審為本院
      85年度易字第1745號】，下稱系爭刑案）偵審中，業已多
      次陳稱於82年間以其所有系爭土地及被告環巖股份有限公
      司所有系爭建物為擔保，向原告共同借款20,000,000元與
      訴外人丁○○使用，並約定於83年11月28日償還原告乙情
      ， 此觀訴外人乙○○85年4月15日刑事追加訴狀、85年12
      月19日刑事聲請證人狀、 86年1月27日刑事意見狀、86年
      10月9日刑事報告狀、 86年6月12日審判筆錄及86年8月19
      日審判筆錄即明（見臺灣臺南地方法院檢察署85年度偵字
      第4620號偵查卷第1頁、第2頁；本院85年度易字第1745號
      刑案(二)卷第22頁、第70頁、第71頁、第121頁； 臺灣高等
      法院臺南分院86年度上易字第1750號刑案(一)卷第49頁至第
      54頁、第59頁），核與訴外人丁○○於系爭刑案審理中供
      陳訴外人乙○○曾以系爭土地及建物向原告借款20,000,0
      00元， 其中3,000,000元清償訴外人乙○○在新化農會之
      貸款，公司實際僅收17,000,000元乙情大致相符，此觀訴
      外人丁○○85年8月5日、86年6月12日刑事答辯狀及86年1
      1月14日審判筆錄即知 （見本院85年度易字第1745號刑案
      (一)卷第196-1頁、 (二)卷第129頁、第130頁；臺灣高等法院
      臺南分院86年度上易字第1750號刑案(一)卷第245頁 ）。益
      徵，原告主張被告環巖股份有限公司及訴外人乙○○，於
      82年間以系爭土地及建物為擔保，並設定20,000,000元抵
      押權予原告，向原告共同借款20,000,000元乙節，應有所
      據。
（七）綜上，系爭抵押權土地及建築改良物抵押權設定契約書及
      他項權利證明書，既已載明系爭抵押權擔保權利之總金額
      為20,000,000元，且在原告於前揭強制執行程序聲明承受
      系爭土地及建物前，復未依法塗銷系爭抵押權，且被告環
      巖股份有限公司及訴外人乙○○於收受本院84年度拍字第
      2251號裁定後，又未抗告或為其他爭執，衡情堪認應有系
      爭抵押權所擔保之20,000,000元債權存在。再者，前經原
      告自87年6月9日起以前揭本院87年度執字第8037號、92年
      度執字第3076號拍賣抵押物及94年度執字第7734號給付票
      款強制執行事件，查封拍賣系爭土地及建物， 嗣於95年4
      月25日由原告聲明承受，並製成前揭分配表載明原告之債
      權原本為20,000,000元， 且定95年7月20日為分配期日等
      情，均未見被告環巖股份有限公司及訴外人乙○○爭執原
      告之債權原本非20,000,000元，而僅有12,000,000元。另
      被告環巖股份有限公司於本院審理中亦曾自承其確曾向原
      告借款20,000,000元，而訴外人乙○○於系爭刑案復多次
      陳稱於82年間以其所有系爭土地及被告環巖股份有限公司
      所有系爭建物為擔保，向原告共同借款20,000,000元與訴
      外人丁○○使用，經核與訴外人丁○○於系爭刑案審理中
      供陳訴外人乙○○曾以系爭土地及建物向原告借款20,000
      ,000 元，其中3,000,000元清償訴外人乙○○在新化農會
      之貸款，公司實際僅收17,000,000元乙情大致相符，已詳
      如前述，再參以前揭證人甲○○之證述。此外，並有原告
      所提出而為被告環巖股份有限公司不爭執真正，匯款金額
      10,000,000元之上海商業儲蓄銀行匯出匯款申請書（匯款
      人原告、收款人丁○○、 收款人帳號0000000000000號）
      及票面金額20,000,000元之支票（發票人璟誼建設開發股
      份有限公司、發票日83年12月31日、 支票號碼FA0000000
      、付款人世華聯合商業銀行台南分行、背書人丙○○、乙○○、丁○○）各1紙附卷（見本院卷第88頁、第117頁）
      足參。足認原告主張被告環巖股份有限公司及訴外人乙○○以系爭土地及建物為擔保，設定20,000,000元抵押權予
      原告，向原告共同借款20,000,000元，原告並依被告環巖
      股份有限公司及訴外人乙○○之指示，將其中之10,000,0
      00元借款電匯至訴外人丁○○之帳戶（帳號：0000000000
      000號）內， 另10,000,000元則以現金交付與被告環巖股
      份有限公司及訴外人乙○○等情為可採。
（八）被告環巖股份有限公司雖另抗辯：原告請求之金額中，有
      關利息部分， 其請求權時效僅5年，原告計算15年之利息
      ，非有理由云云。按利息、紅利、租金、贍養費、退職金
      及其他一年或不及一年之定期給付債權，其各期給付請求
      權，因5年間不行使而消滅，民法第126條固定有明文。惟
      「時效」係指一定期間內繼續行使或不行使權利，而發生
      取得權利或請求權減損效力之制度。「消滅時效」係指因
      長期間不行使權利而使請求權減損效力之時效制度，消滅
      時效完成，債務人取得拒絕履行之抗辯權，得執以拒絕給
　　　付，其原有之法律關係並不因而消滅。 是前揭民法第126
  　　條有關利息、 紅利等債權5年短期時效期間之規定，並非
    　規定利息等請求權， 債權人僅得求5年之利息甚明。準此
      ， 被告環巖股份有限公司抗辯原告僅得請求5年之利息云
      云，顯屬無據，自不足採憑。
五、按借用人應於約定期限內，返還與借用物種類、品質、數量
    相同之物，民法第478條定有明文。 查本件原告得請求被告
    環巖股份有限公司給付之借款金額，其計算方式中有關被告
    環巖股份有限公司及訴外人乙○○應分擔之債務比例，兩造
    均不爭執以系爭抵押權被告環巖股份有限公司及訴外人乙○○提供之不動產價值比例計算，而訴外人乙○○提供系爭土
    地及被告環巖股份有限公司提供系爭建物，在本院94年度執
    字第7734號給付票款強制執行事件， 於95年4月25日由原告
    承受，系爭土地拍定價格為20,092,000元，系爭建物合計拍
    定價格為3,106,000元乙節，已詳如前述， 是被告環巖股份
    有限公司及訴外人乙○○分擔系爭20,000,000元借款債務之
    比例應為3,106,000/23,198,000，而非原告主張之3,106,00
    0/23,230,000（按原告另將訴外人乙○○所有非供設定系爭
    抵押權之前揭362建號未保存登記建物拍定價格 32,000元一
    併計入）。另本件借款中，被告環巖股份有限公司抗辯其業
    以現金清償其中之4,400,000元， 本院84年度執字第4137號
    給付票款強制執行事件中原告已受償313,163元， 本院94年
    度執字第7734號給付票款強制執行事件中原告另又受償16,2
    01,546元，為原告所是認，原告並已於請求被告環巖股份有
    限公司給付之款項中予以扣除，另本院94年度執字第7734號
    給付票款強制執行事件中原告受償之16,201,546元，其利息
    僅計算至95年4月25日止， 未逾本件原告主張利息之截止日
    即95年10月31日。準此，原告主張被告環巖股份有限公司應
    分擔之債務應為1,725,223元， 其計算方式為：20,000,000
    元， 加13,800,000元（即20,000,000×6%×11.5年【84年5
    月1日起至95年10月31日止之利息】），減4,400,000元（被
    告環巖股份有限公司及訴外人乙○○以現金清償之款項），
    減313,163元 （本院84年度執字第4137號強制執行原告受償
    之款項），再減16,201,546元（本院94年度執字第7734號強
    制執行原告受償之款項），乘3,106,000/23,198,000（被告
    環巖股份有限公司與訴外人乙○○提供抵押物之價值比例）
    【按即《20,000,000元+13,800,000元-4,400,000元-313,16
    3元-16,201,546元=1,2285,291元，原告漏未扣除313,163元
    ，致誤算為13,198,454元》×3,106,000/23,198,000=1,725
    ,223元（元以下4捨5入）】。
六、從而，原告依消費借貸之法律關係，請求被告環巖股份有限
    公司給付借款1,725,223元，為有理由，應予准許； 逾此範
    圍之請求，即屬無據，應予駁回。
七、本件依民事訴訟法87條第1項確定訴訟費用額 （即原告減縮
    聲明後之裁判費18,523元及證人甲○○日旅費500元，共19,
    023元，至逾減縮後聲明1,764,829元以外原告所繳納之裁判
    費，自應由原告負擔）如主文第2項所示。
八、本件判決結果已臻明確，被告環巖股份有限公司雖聲請訊問
    證人丁○○，惟丁○○於系爭刑案審理中已供陳訴外人乙○○曾以系爭土地及建物向原告借款20,000,000元，而非被告
    環巖股份有限公司抗辯之12,000,000元，已如前述，核無必
    要再予傳訊。此外，兩造其餘攻擊、防禦或舉證方法，經本
    院審酌後，核與判決結果無影響，爰不逐一論述，附此敘明
    。
九、據上論結，本件原告之訴，為一部有理由，一部無理由，依
    民事訴訟法第79條、第87條第1項，判決如主文。
中　　華　　民　　國　　96　　年　　 3　　月　　30　　日
                        民事第一庭　　法　官  陳金虎
以上為正本係照原本作成。
如對本判決上訴，須於判決送達後20日內向本院提出上訴狀（須
附繕本）。
中　　華　　民　　國　　96　　年　　4 　　月　　2 　　日
                                    　書記官  謝文心
